【裁判字號】    96,訴,898
【裁判日期】    970616
【裁判案由】    確認債權存在
【裁判全文】
臺灣臺南地方法院民事判決               96年度訴字第898號
原      告  丞開企業股份有限公司
法定代理人  甲○○
被      告  台灣糖業股份有限公司
法定代理人  余政憲
被      告  台北富邦商業銀行股份有限公司
法定代理人  乙○○
被      告  順楠實業有限公司
法定代理人  丙○○
上列當事人間請求確認債權存在事件，經本院於民國97年6月2日
言詞辯論終結，判決如下：
    主  文
原告之訴駁回。
訴訟費用新台幣壹萬參仟參佰柒拾伍元由原告負擔。
  事實及理由
壹、程序方面：
一、按訴狀送達後，原告不得將原訴變更或追加他訴，但請求之
    基礎事實同一者，或因情事變更而以他項聲明代最初之聲明
    ，或不甚礙被告之防禦及訴訟之終結者，不在此限，民事訴
    訟法第255條第1項第2、4款分別定有明文。次按請求之基礎
    事實同一，係指變更或追加之訴與原訴之主要爭點有其共同
    性，各請求所主張之利益在社會生活上可認為係屬同一或關
    連之紛爭，而就原請求之訴訟及證據資料，於繼續審理時，
    在相當程度範圍內具有同一性或一體性，得期待於後請求之
    審理予以利用，俾先後兩請求得在同一程序中一併解決，避
    免重複審理者，自屬之（最高法院90年度台抗字第2號、90
    年度台抗字第287號、91年度台抗字第552號及91年度台簡抗
    字第33號裁定意旨參照）。本件原告原提起確認債權存在之
    訴，聲明：「請求確認債務人即被告順楠實業有限公司（下
    稱順楠公司）對被告台灣糖業股份有限公司（下稱台糖公司
    ）有新台幣（下同）204,468元之貨款債權及價值1,036,117
    元之貨物存在。」嗣於起訴狀送達後，因被告台糖公司陳報
    ：其於收受本院96年執全助東字第107號假扣押執行命令後
    ，仍繼續銷售庫存貨物719,521元，又主張退貨及扣款合計
    8,211元，致應付被告順楠公司之貨款變更為915,778元，庫
    存貨物僅餘316,596元，故原告乃於民國96年11月7日具狀，
    本於確認債權存在之法律關係，變更聲明為「請求確認債務
    人即被告順楠實業有限公司對被告台灣糖業股份有限公司有
    915,778元之貨款債權及價值316,596元之如附表所示之貨物
    存在。」。
二、次按「起訴請求確認他人之某法律關係存在或不存在，須以
    該法律關係之雙方當事人為共同被告一同起訴，始為當事人
    適格。若僅以其中一方當事人為被告者，即非適格之當事人
    。準此，倘該法律關係之雙方當事人受敗訴之判決，而僅其
    中一方當事人提起上訴，因該法律關係之存否對該雙方當事
    人必須合一確定，故其上訴之效力及於另一當事人。」，最
    高法院92年度台上字第1910號著有判決意旨可供參照，本件
    原告起訴請求確認被告台糖公司與順楠公司間之債權關係存
    在，原僅將台糖公司列為被告，嗣又於97年4月25日追加順
    楠公司為被告，核與前開判決意旨相合，應予准許，併此敘
    明。
三、本件被告順楠公司經合法通知，未於言詞辯論期日到場，核
    無民事訴訟法第三百八十六條所列各款情形，爰依原告之聲
    請，由其一造辯論而為判決。
四、按民事訴訟法第247條所謂即受判決之法律上利益，係指因
    法律關係之存否不明確，致原告在私法上之地位有受侵害之
    危險，而此項危險得以對於被告之確認判決除去之者而言，
    故確認法律關係成立或不成立之訴，苟具備前開要件，即得
    謂有即受確認判決之法律上利益，縱其所求者確認者為他人
    間之法律關係，亦非不得提起（最高法院42年度台上字第
    1031號判例意旨參照）。本件原告主張其對被告順楠公司
    有1,467,500元之貨款債權，經台灣板橋地方法院裁定供擔
    保後，聲請就被告順楠公司對被告台糖公司之貨款債權為假
    扣押執行，經台灣板橋地方法院囑託本院核發執行命令禁止
    債務人即被告順楠公司向被告台糖收取債權或為其他處分；
    被告台糖公司亦不得向被告順楠公司清償，詎被告台糖公司
    於96年3月23日以被告順楠公司已將債權讓與被告台北富邦
    銀行為由，向本院民事執行處聲明異議。嗣被告台北富邦銀
    行亦向本院民事執行處對前開執行命令聲明異議，據此，原
    告以私法上地位有被侵害之危險，併依強制執行法第120條
    第2項規定而提起本件確認訴訟，顯有即受確認判決之法律
    上利益。
貳、實體方面：
一、本件原告起訴主張：
（一）原告前以債務人即被告順楠實業有限公司（下稱順楠公司
      ）積欠貨款，聲請台灣台北地方法院囑託本院就債務人對
      第三人（即被告台灣糖業股份有限公司，下稱台糖公司）
      之貨款債權實施假扣押，經本院以96年度執全助字第107
      號實施扣押，惟被告台糖公司向法院聲明異議，謂該公司
      截至96年2月28日止，應付被告順楠有限公司之帳款為
      1,290,585元，扣除庫存應退貨1,036,117元及售後服務保
      證金50,000元，僅餘204,468元，該餘額依據被告順楠公
      司95年5月22日存證函，已將債權讓與台北富邦商業銀行
      （下稱台北富邦銀行），故被告順楠公司在被告台糖公司
      已無債權存在云云。
（二）嗣被告台北富邦銀行亦於96年4月17日向鈞院聲明異議，
      就原告前所聲請法院執行扣押被告順楠公司對第三人台糖
      公司之應收帳款債權，以債務人已將該應收帳款債權轉讓
      予被告台北富邦銀行，並依法通知台糖公司，故請求法院
      撤銷假扣押執行。
（三）惟查被告台糖公司應付予被告順楠公司之貨款，應受原告
      查封效力所及，茲詳述如后：
      1.依最高法院90年度台上字第1438號判決意旨，認為債權
        屬繼續性給付者，因未到期之給付於讓與契約成立時尚
        未存在，無從移轉，自應於各期給付期限屆至時，始生
        債權移轉效力。執行債務人雖得就其對於第三人之繼續
        性給付之債權與他人訂立讓與契約，惟該債權一旦經法
        院扣押，關於未到期之給付部分之讓與，對執行債權人
        不生債權移轉之效力。
      2.被告等係以被告順楠公司95年5月22日存證信函第687號
        ，認被告順楠公司對於台糖公司自95年4月1日起之應收
        帳款債權，已全數讓與台北富邦銀行，故原告所扣押之
        債權為台北富邦銀行所有。惟被告順楠公司讓與當時，
        其對台糖公司96年之貨款債權尚未存在，依前揭判決意
        旨，被告順楠公司95年所為之債權轉讓，就96年所發生
        之帳款債權，依法不生債權移轉效力。
      3.被告順楠公司對於被告台糖公司之貨款債權，於本院96
        年3月7日執行命令到達後，應不得再讓與被告台北富邦
        銀行，其95年5月22日關於未到期之債權讓與，對執行
        債權人 (即原告)不生債權移轉之效力。
      4.被告台糖公司於接獲鈞院96年執全助字第107號執行命
        令後，已具狀陳報該公司截至96年2月28日，應付被告
        順楠公司帳款為1,290,585元，扣除庫存應退貨1,036,
        117元及售後服務保證金50,000元，僅餘204,468元，可
        見被告台糖公司於法院為扣押當時，尚有應付被告順楠
        公司之貨款尚未轉付台北富邦銀行，該貨款既經法院以
        執行命令禁止被告台糖公司再對債務人清償，故被告台
        糖公司依法不得將並未轉讓及尚未給付被告台北富邦銀
        行之貨款，再行給付予被告台北富邦銀行。
      5.原告聲請鈞院扣押之系爭債權，係被告台糖公司應付被
        告順楠公司之1、2月份貨款，1月份貨款於1月底結算，
        被告台糖公司應於96年3月15日支付，2月份貨款於2月
        底結算，被告台糖公司應於96年4月15日支付，依前揭
        判決意旨，被告順楠公司以存證信函通知被告台糖公司
        轉讓貨款債權之時（95年5月22日），系爭貨款債權尚
        未存在，無從移轉，故順楠公司轉讓其對台糖公司96年
        1、2月貨款債權予被告台北富邦銀行之效力，應於各該
        貨款之給付期限（即96年3月15日及96年4月15日）屆至
        時，始生債權移轉之效力，而原告聲請法院扣押順楠公
        司對台糖公司之執行命令到達被告台糖公司之時間為96
        年3月7日，斯時被告台糖公司尚未將其應付順楠公司96
        年1月、2月貨款撥入順楠公司備償專戶內，既經法院執
        行扣押，則被告台糖公司自不得再對順楠公司清償，順
        楠公司亦不得再向台糖公司收取或為其他處分，被告富
        邦公司就尚未匯入順楠公司備償專戶內之貨款，更不得
        主張所有權。
（四）被告台糖公司與順楠公司間之貨物供給契約屬繼續性之供
      給契約，其供應期間自95年1月1日至97年12月31日止，貨
      款按月結方式，採月結後45天付款，順楠公司可接受退貨
      ，台糖公司保有隨時退貨之權利。順楠公司雖將貨款債權
      讓與台北富邦銀行，惟係就95年4月1日起至受讓人通知日
      止，期間按供應貨物所產生之貨款債權，陸續為轉讓，因
      此，台糖公司將貨款匯入順楠公司指定之備償專戶後，台
      北富邦銀行始得將被告順楠公司專戶內之帳款轉作為順楠
      公司清償台北富邦銀行之債務，此由被告台糖公司係將貨
      款匯入被告順楠公司帳戶，而非直接支付台北富邦銀行可
      得證明，故於被告台糖公司給付貨款期限屆至前，順楠公
      司僅有貨款給付之債權請求權，而非貨款物權，則富邦銀
      行如何就尚未獲得給付之貨款取得所有權。再參以被告台
      北富邦銀行所引之最高法院94年台上字第575號民事判決
      ，亦認必須就已屆給付期限之債權讓與，始生債權讓與之
      效力，被告既是認系爭債權之給付期限於96年3月15日及
      96年4月15日始行屆至，復以順楠公司交付被告台糖公司
      終止契約止，已失去債權人之地位，該筆應收帳款應為其
      所有乙節，係就未發生之債權主張已生債權移轉之效力，
      其主張不符債權讓與之法律要件，亦有違上開最高法院90
      年台上字第1438號判決及94年台上字第575號民事判決意
      旨。
（五）按強制執行法第115條第1項規定，就債務人對於第三人之
      金錢債權為執行時，執行法院應發扣押命令禁止債務人收
      取或為其他處分，並禁止第三人向債務人清償，且該扣押
      命令依強制執行法第118條規定係於送達第三人時即發生
      效力。本件原告聲請法院扣押順楠公司對台糖公司之貨款
      債權之執行命令到達被告台糖公司之時間為96年3月7日，
      斯時被告台糖公司尚未將其應付順楠公司96年1月、2月貨
      款撥入順楠公司備償專戶內，既經法院執行扣押，則被告
      台糖公司自不得再對順楠公司清償。
（六）綜上，被告台糖公司及台北富邦銀行所謂債務人之貨款債
      權已轉讓乙節，對原告不生債權移轉之效力，被告順楠公
      司、台糖公司及台北富邦銀行，於實施查封後，就查封物
      所為之移轉、設定負擔或其他有礙執行效果之行為，對於
      原告不生效力。
（七）依被告台糖公司96年10月17日爭點整理書狀陳述，截至96
      年2月28日止，被告台糖公司應付順楠公司之帳款為
      1,290,468  元，扣除未出售庫存貨物1,036,117元及售後
      服務保證金50,000元，應付順楠公司貨款為204,468元。
      惟台糖公司於收受鈞院96年執全助字第107號假扣押執行
      命令後，仍繼續銷售庫存貨物719,521元，又主張退貨及
      扣款合計8,211元，致應付被告順楠公司之貨款變更為
      915,778 元，庫存貨物僅餘316,596元。
（八）聲明：請求確認被告順楠公司對被告台糖公司有915,778
      元之貨款債權及如附表所示之貨物（價值316,596元）存
      在。
二、被告台糖公司則以：
（一）被告順楠公司於93年11月1日與被告台糖公司簽訂「商品
      買賣契約書」，被告順楠公司供應電話機由被告台糖公司
      量販店銷售，貨款約定每月底「月結」，付款期限「月結
      後45天」，且順楠公司「可接受退貨」。查，依台糖公司
      與順楠公司數年來之交易方式，順楠公司每月進貨時，連
      同統一發票交付台糖公司，台糖公司於月底結算應付貨款
      ，並於45天後付款。
（二）嗣順楠公司於95年5月間與台北富邦銀行簽訂「應收帳款
      承購暨融資核准同意書」，將該公司對於台糖公司之「應
      收帳款」債權，讓售予台北富邦銀行。順楠公司並於95年
      5月22  日以土城清水郵局第687號存證信函，通知台糖公
      司，表示該公司已將自95年4月1日之交貨發票日起對台糖
      公司之應收帳款債權，全部讓與台北富邦銀行。準此，順
      楠公司已將其公司自95年4月1日起所交貨之應收帳款債權
      ，全部讓與台北富邦銀行，並將債權讓與之事實通知台糖
      公司，對台糖公司已發生效力 (民法第297條第1項) 。因
      此，台糖公司依法必須將對於順楠公司之貨款債務，向債
      權受讓人台北富邦銀行支付。
（三）依台糖公司與順楠公司之交易約定，95年4月份所交貨之
      應收帳款，係於95年4月底結算，並於45天後即95年6月15
      日付款。而台糖公司於95年5月22日接獲順楠公司債權讓
      與之存證信函通知，乃於95年6月中旬，將95年4月份之月
      結帳款，支付台北富邦銀行。之後，自95年5月份起，迄
      95年12月份結帳款，均依順楠公司前開郵局存證信函之指
      示，支付台北富邦銀行。
（四）又台糖公司於96年1月份進貨之帳款，係於96年1月底結算
      ，並預定於96年3月15日支付；96年2月份進貨之帳款，係
      於96  年2月底結算，並預定於96年4月15日支付。惟台糖
      公司於96  年3月7日收到執行法院之扣押命令後，已轉知
      台北富邦銀行，並暫停支付上開貨款。
（五）嗣96年3月7日台糖公司收到執行法院之扣押命令，旋於96
      年3月23日具狀聲明異議，而順楠公司自96年3月1日起，
      即未再交貨，併此敘明。
（六）經查，截至96年2月28日結算時，台糖公司對順楠公司之
      應收帳款1,290,585元，有廠商對帳單/付款通知單可憑。
      惟截至台糖公司96年3月23日聲明異議日止，尚有庫存貨
      物986,778元 (未稅) ，加計5%營業稅，為1,036,117元 (
      含稅) ，有「商品庫存明細表」可查。依台糖公司與順楠
      公司之約定，台糖公司保有隨時退貨之權利。因此，上開
      所謂96年2月28日結算應付帳款1,290,585元，係假設庫存
      貨物全部未退貨及無其他應扣款之情形。
（七）嗣台糖公司96年3月31日結算後，順楠公司尚應支付台糖
      公司「快訊廣告費」4,200元 (含稅)、「業務協商費 (專
      案促銷)」2,100元 (含稅)，退貨, 1911元 (含稅)，因此
      ，截至96年3月31日結算應付帳款為1,282,374元，有廠商
      對帳單/付款通知單可查，並有順楠公司回覆之「廣告/促
      銷/扣款同意書」及退貨單可憑。惟台糖公司具狀聲明異
      議之後，實際上並未辦理庫存貨物之全部退貨作業，而仍
      繼續銷售。
（八）至96年7月11日台糖公司將順楠公司貨物全部下架，不再
      銷售，並進行庫存清點，並附有「庫存良品及不良明細表
      」。且台糖公司各量販店於96年7月11日業已分別以傳真
      方式向順楠公司通知退貨，但順楠公司已停止營業，無人
      上班，致傳真失敗，有退貨通知之「商品退貨申請單」傳
      真資料可證。故部分產品仍由台糖公司保管中。
（九）原先截至96年3月31日結算後，台糖公司應付帳款為
      1,282,374元 (內含庫存商品進貨價額)，惟嗣因聲明異議
      後繼續銷售結果，目前台糖公司對順楠公司之應付帳款為
      965,374元 (含稅)，另有「庫存品貨物」 (含良品或不良
      品)316,596 元 (含稅)。惟台糖公司依約可扣留「售後服
      務保證金」5萬元，有順楠公司「應付帳款保留申請單可
      憑。因此，台糖公司應付貨款僅為915,778元（含稅），
      另有「應退貨」庫存貨物 (含良品或不良品)316,596 元(
      含稅)。
（十）經查，本件債務人順楠公司業於95年5月22日以郵局存證
      信函，通知台糖公司關於債權讓與台北富邦銀行之事實，
      因此，依順楠公司之通知，自95年4月1日起交貨之貨款債
      權，均已依法讓與台北富邦商銀。易言之，在執行法院扣
      押命令於96年3月7日送達台糖公司之前，順楠公司已交貨
      之貨幣債權，均已讓與台北富邦銀行。易言之，台糖公司
      已結算而尚未給予台北富邦銀行之96年1  月份、2月份順
      楠公司帳款，早在96年1月底、2月底結算時，債權已確定
      並發生債權讓與之效力。準此，除上開庫存貨物 (含良品
      及不良品) ，應退貨予順楠公司外，台糖公司對順楠公司
      並無應付帳款之債務存在。
（十一）依被告台糖公司與被告順楠公司所簽之系爭「商品合約
        書」第14條約定：甲方（台糖公司）或其指定受領商品
        者收到商品完成驗收後，商品之所有權即移轉至甲方，
        乙方（順楠公司）不得以任何理由主張商品所有權，包
        括尚未取得「貨款之商品」等語。惟此乃動產買賣契約
        之一般效力，按動產出賣人基於買賣契約而將買賣標的
        物交付與買受人，買受人立即取得該動產之所有權。台
        糖公司與順楠公司間之商品合約書，僅係將動產買賣效
        力在契約書上加以載明，因此，縱買賣契約書未為該項
        約定，亦不影響被告台糖公司因受交付而即時取得貨物
        所有權之法律效果。又，被告台糖公司與順楠公司關於
        買賣合約書第14條之約定，並不會因而限制台糖公司「
        退貨」之權利。另依台糖公司與順楠公司買賣契約書第
        8條關於「退貨」之約定，係包括良品及不良品均可退
        貨，且約定「甲方得於任何時間開具退貨通知單予乙方
        ，乙方不得異議」等語，足證台糖公司擁有隨時退貨之
        權利。另順楠公司於95年5月25日出具予台糖公司之「
        廠商資料異動申請表」關於「退貨方式」則約定第1項
        「可接受退貨」，如對照第2項「只退壞品或不良品」
        ，第3項「不退貨」，則台糖公司可以無條件退貨，並
        不限於只退壞品或不良品。
（十二）綜上所述，原告之訴，應無理由。並聲明：原告之訴駁
        回。
三、被告台北富邦銀行則辯稱：
（一）被告台糖公司與被告順楠公司所簽之系爭「商品合約書」
      第14條約定：甲方（台糖公司）或其指定受領商品者收到
      商品完成驗收後，商品之所有權即移轉至甲方，乙方（順
      楠公司）不得以任何理由主張商品所有權，包括尚未取得
      「貨款之商品」等語，由此可知台糖公司已收受順楠公司
      所交付之系爭商品並取得所有權，故依民法第367條規定
      順楠公司對台糖公司已取得貨款之給付請求權，並喪失請
      求返還系爭商品所有權之權利。
（二）原告引最高法院90年台上字第1438號判決意旨，主張被告
      台糖公司應付予債務人順楠公司之貨款，為繼續性給付債
      權，因未到期之給付於讓於契約成立尚未存在，無從移轉
      ，自應於各期給付期限屆至時，始生債權移轉效力。執行
      債務人雖得就其對於第三人繼續性給付之債權與他人訂立
      讓與契約，惟該債權一但經法院扣押，關於未到期之給對
      原告不生效力云云。惟原告認為上開聲明並無理由，茲分
      述理由如下：
      1.台灣桃園地方法院91年度訴字第1808號民事判決謂「按
        所謂繼續性契約 (或稱繼續性債之關係) 者，乃指債之
        內容，非一次之給付可完結，而是繼續的實現，依其種
        類可分為二，一為固有的繼續性契約，諸如僱傭、合夥
        、租賃、使用借貸及寄託等均是，一為繼續性供給契約
        ，其與固有繼續性契約之不同，其於其之繼續性，係依
        當事人之意思於契約中訂定之，即當事人約定一方於一
        定或不定期限內，向他方繼續供給定量或不定量之一定
        種類品質之物，而由他方按一定之標準支付價金之契約
        ，…屬於此類契約者，諸如瓦斯、自來水、報紙或鮮乳
        等之供給是。…第三人敬鵬公司稱執行債務人威盛公司
        就系爭債權所應完成之工作，最復一批已於91年5月18
        日完成並交付第三人敬鵬公司，再參酌民法第505條關
        於承攬報酬給付時期之規定『報酬應於工作交付時給付
        之，無須交付者，應於工作完成時給付之。工作如係分
        部交付，而報酬係各部分定之者，應於每部分交付時，
        給付該部分之報酬』，自應認本件系爭債權於執行債務
        人威盛公司將該期加工品悉數交付第三人敬鵬公司即
        91年5月18日時，其給付之期限即已屆至，執行債務人
        威盛公司即得對第三人敬鵬公司請求給付報酬，……至
        於第三人敬鵬公司於執行債務人威盛公司請款後，係於
        何時開立何日到期之支票交付執行債務人威盛公司以為
        付款，則屬承攬報酬實際支付時期，與執行債務人威盛
        公司依約得請求給付報酬之時期係屬二事。」。
      2.原告主張「該債權一旦經法院扣押，關於未到期之給付
        之讓與，對原告不生效力」，惟被告台糖公司於96 年3
        月23日陳報鈞院「一、依據貴院96年3月7日南院慧96執
        全助東字第107號執行命令辦理。二、截至96.2.28結算
        日止，本公司應付順楠實業有限公司」，從上觀之，顯
        而易見鈞院執行命令抵達被告台糖公司時間為96年3月7
        日以後，而其系爭應收帳款債權成立為96年3月7日以前
        ，故非原告所謂未到期之債權，此與最高法院90年台上
        字第1438號民事判決意旨更不相當。
      3.所謂繼續性給負債權，依學者張登科之見解認為係指「
        以特定之法律關係為基礎，將來確實繼續發生之債權，
        如薪水、租金、終身定期金、利息或分期付款之債權。
        此種繼續性之給付，雖不必為一定之金額、日期，但必
        須具有某程度之周期性與規則性，始足當之。」因此，
        本案之債權非屬繼續性給付之債權，從而無適用最高法
        院90年台上字第1438號判決見解之餘地。
      4.況所謂之「將來債權」，依學者孫森焱及邱聰智之見解
        認為須符合下列情形之一：(1)發生債權之基礎法律關係
        現已存在，將來依特定之事實而發生之債權；(2)發生債
        權之基礎法律關係現並不存在，惟成立債權之要件已有
        部分存在，俟將來補正其要件即可成立者；(3)發生債權
        之基礎法律關係現並不存在，但將來有可能發生者。故
        讓與之債則不以讓與時已存在為限。而本案發生債權之
        基礎法律關係現已存在，債權並已確定發生，自不適用
        上開最高法院判決之意旨，而應回歸民法第297條之規
        定，債權之讓與經讓與人或受讓人通知債務人時，即生
        效力。
      5.被告順楠公司業將系爭債權轉讓之事實合法通知台糖公
        司，且順楠公司交付台糖公司於96年1月31日前開立之
        各筆發票上，均再次蓋立『本發票債權已轉讓與台北富
        邦銀行，屆期應將貨款或支票逕交本行』字樣通知台糖
        公司，且系爭商品業已交付完畢，故台糖公司於收到順
        楠公司將債權轉讓與被告台北富邦銀行之通知時當即發
        生債權移轉之效力，其後台糖公司於96年3月7日收到鈞
        院執行命令時，順楠公司對台糖公司當已無債權存在。
（二）原告主張「順楠公司讓與當時，其對台灣糖業公司96年之
      債權尚未存在，依前揭判決意旨，順楠公司95年所為之債
      權轉讓，96年所發生之帳款債權，依法不生債權移轉效力
      」，惟被告認為原告之說法實限縮且有違「債權讓與」之
      立法意旨，理由如下:
      1.按債權讓與之發生效力固以債權存在為要件，惟將來債
        權之讓與，無非附停止條件或始期之債權讓與，其移轉
        自屬有效。而所謂將來之債權，其情形有三：(1)發生債
        權之基礎法律關係現已存在，將來依特定之事實而發生
        之債權；(2)發生債權之基礎法律關係現並不存在，惟成
        立債權之要件已有部分存在，俟將來補正其要件即可成
        立者；(3)發生債權之基礎法律關係現並不存在，但將來
        有可能發生者。故讓與之債則不以讓與時已存在為限，
        即以日後發生為已足，故將來之債權之讓與契約亦有效
        成立。
      2.依最高法院94年台上字第575號民事判決要旨，詳細敘
        明出債權讓與乃以移轉債權為標的之契約，債權讓與契
        約生效時，債罐即同時移轉，於是讓與人即原債權人脫
        離債之關係，失去債權人地位，不復對債務人有債權存
        在，而受讓人即新債權人承繼讓與人之地位取得同一債
        權。是以，順楠公司 (讓與人) 將被告台糖公司應收帳
        款自95年4月l日起之交貨發票日起，至被告台北富邦銀
        行 (受讓人) 通知台糖公司終止契約止，其已失去債權
        人之地位，該筆應收帳款應為被告台北富邦銀行所有。
（三）原告起訴狀第3項第4款主張被告台糖公司具狀陳報截至96
      年2月29日止應付順楠公司帳為l,290,585元，而該筆款項
      於接獲鈞院96年執全助東字第107號執行命令後，扣除庫
      存應退貨1,036,117元及售後服務保證金50,000元，尚有
      應付貨款204,468元未「轉付」被告台北富邦銀行，該貨
      款既經法院以執行命令禁止台糖公司再對債務人 (即順楠
      公司) 清償，故台糖公司依法不得將並未轉讓及尚未給付
      台北富邦銀行之貨款，再行給付予台北富邦銀行云云。被
      告認為原告之主張實有違事實之陳述，原因如下：
      1.承本答辯狀第2項第4款所述，被告台糖公司與順楠公司
        自95年4月l日起之間應收帳款，皆由被告台北富邦銀行
        承繼所有應收帳款，被告台糖公司並非「轉付」而是「
        支付」新債權人即為被告台北富邦銀行，反言之，被告
        台糖公司之債權人應為被告台北富邦銀行，故鈞院96年
        執全助東字第107號執行命令之相對人為順楠公司與系
        爭應收帳款之相對人台北富邦銀行並非同一人，該執行
        命令應不及於被告台北富邦銀行。
      2.又被告台北富邦銀行業已於96年3月21日向被告台糖公
        司重申有關順楠公司應收帳款已債權讓與之事實，且被
        告台糖公司陳報鈞院狀載明截至96年2月28日止之應付
        款項，順楠公司至96年1月31日止，均以當時開立發票
        及貨物交付予被告台糖公司，只不過當初順楠公司與被
        告台糖公司約定之付款習慣，為『月結45天方式』。因
        被告台北富邦銀行為該筆系爭應收帳款之受讓人而承繼
        原讓與人之買賣合約付款方式，故並非該筆系爭之應收
        帳款為順楠公司所有。
（四）綜上，該筆系爭應收帳款與原告所引之最高法院90年台上
      字第1438號判決之繼續性給付性質為「固有的繼續契約」
      ，與本案繼續性供給契約之法律性質並不相同，而不能適
      用於本案，且順楠公司與被告台北富邦銀行債權讓與關係
      應無異議，故系爭債權應為被告台北富邦銀行所有，並非
      原告所執行之債務人順楠公司所有。
（五）聲明：原告之訴駁回，訴訟費用原告負擔。
四、被告順楠公司未於言詞辯論期日到場，亦未提出書狀作何聲
    明或陳述。
五、本件經依民事訴訟法第270條之1第1項第3款規定，整理並協
    議兩造不爭執及爭執事項如下：
（一）兩造不爭執事項:
      1.債務人順楠公司於93年11月1日與台糖公司簽訂「商品
        買賣契約書」，順楠公司供應電話機由台糖公司量販店
        銷售，貨款約定每月底「月結」，付款期限「月結後45
        天」，且順楠公司「可接受退貨」，台糖公司保有隨時
        退貨之權利。之後，順楠公司並於95年1月1日與台糖續
        約，契約期限至97年12月31日止。
      2.順楠公司於95年5月16日與台北富邦商業銀行簽訂「應
        收帳款承購暨融資核准同意書」，將該公司對於台糖公
        司之「應收帳款」債權，讓售予台北富邦銀行。
      3.順楠公司並以95年5月22日土城清水郵局第687號存證信
        函，通知台糖公司，表示：順楠公司已將自95年4月1日
        之交貨發票日起對台糖公司之應收帳款債權全數讓與台
        北富邦銀行，並將所有到期之應收帳款請逕行電匯至台
        北富邦銀行安和分行以順楠公司名義開立之活期存款備
        償專戶，帳號000000000000，戶名順楠公司。
      4.被告台糖公司於96年3月7日收受本院96年度執全助字第
        107號假扣押執行命令，並於96年3月23日具狀聲明異議
        。
      5.截至96年2月28日結算止，被告台糖公司應付順楠公司
        之帳款為1,290,585元，扣除未出售庫存貨物  (含不良
        品)  1,036,117元及順楠公司應繳交之售後服務保證金
        50,000元，應付順楠公司貨款為204,468元。
      6.順楠公司於96年1月份進貨之帳款，係於96年1月底結算
        ，並預定於96年3月15日支付；96年2月份進貨之帳款，
        係於96年2月底結算，並預定於96年4月15日支付。以上
        兩項貨款共計204,468元，因台糖公司於96年3月7日收
        到執行法院之扣押命令後，已暫停支付上開貨款。
      7.截至96年3月31日結算後，順楠公司尚應支付台糖公司
        「快訊廣告費」4200元 (含稅)、「業務協商費 (專案
        促銷)」2100元 (含稅)，及扣除退貨1911元 (含稅)，
        共計8211元，應由被告台糖公司應付貨款中扣除。
      8.被告台糖公司於96年3月1日起至96年3月6日止，銷售庫
        存貨物得款70,198元，96年3月7日起至96年7月11日止
        ，銷售貨物得款649,323元，共計再銷售719,521元，經
        扣抵前項8211元後，應付貨款為711,310元，連同第5項
        未付貨款204,468元，被告台糖公司對順楠公司之應付
        貨款合計為915,778元。
      9.截至96年7月11日止，尚有如附表所示之「庫存品貨物
        」。
（二）兩造爭執事項：
      1.順楠公司將其對台糖公司之應收帳款債權讓與台北富邦
        銀行，何時發生債權移轉之效力?
      2.順楠公司與台糖公司間貨款債權之性質如何?
      3.法院執行扣押後，第三人或債務人就扣押物處分之效力
        如何？
六、得心證之理由：
    本案爭執之關鍵在於：被告順楠公司將其對被告台糖公司之
    應收帳款債權讓與台北富邦銀行，何時發生債權移轉之效力
    ？順楠公司與台糖公司間貨款債權之性質如何？法院執行扣
    押後，第三人或債務人就扣押物處分之效力如何？經查：
（一）被告順楠公司將其對被告台糖公司間之買賣契約係屬繼續
      性供給契約，被告順楠公司於每次貨物交付予被告台糖公
      司時，債權即已發生：
      1.按所謂繼續性契約（或稱繼續性債之關係）者，乃指債
        之內容，非一次之給付可完結，而是繼續的實現，依其
        種類可分為二，一為固有的繼續性契約，諸如僱傭、合
        夥、租賃、使用借貸及寄託等均是，一為繼續性供給契
        約，其與固有繼續性契約之不同，在於其之繼續性，係
        依當事人之意思於契約中訂定之，即當事人約定一方於
        一定或不定期限內，向他方繼續供給定量或不定量之一
        定種類品質之物，而由他方按一定之標準支付價金之契
        約，此種類型契約具有四個特色：(1)單一契約(2)定期或
        不定期(3)給付之範圍與各個供給之時間，得自始確定或
        依買受人之需要決定之(4)當事人自始欠缺分期履行一個
        數量上自始業已確定給付之認識，屬於此類契約者，諸
        如瓦斯、自來水、報紙或鮮乳等之供給是。
      2.本件依被告台糖公司與順楠公司間所簽訂之「商品買賣
        契約書」約定：「甲方（即被告台糖公司）依下列條件
        向乙方（即被告順楠公司）採購半成品或成品（以下簡
        稱『商品』），其條款如下：一商品種類及價格：(一)商
        品明細及議定價格，詳如附件。(二)經雙方議訂之商品價
        格含關稅及其他稅捐（包括營業稅）及送貨到訂單上指
        定之地點完成交貨所發生一切費用，並包含因其他原因
        如包裝等所產生之費用。(三)乙方如因成本等因素必須提
        高價格時，應於一個月前已書面通知甲方並與甲方協商
        另定新價及其生效日期，其他因素價格之調整，應經雙
        方同意後辦理，並視為本契約之一部分，但須以書面確
        認」、「四付款條件：(一)乙方提出統一發票予甲方，並
        辦理請款手續完備後，依雙方協議之付款期限將貨款匯
        入約定之乙方銀行帳號或以即期支票支付......。」、
        「五交貨：(一)商品之運輸費用由乙方支付，乙方應按甲
        方所指定時間，將甲方所訂購之商品送到所指定之地點
        ，並整齊安全的堆置於甲方或受領商品者指定的棧板上
        。實際收貨數量以驗收單為準；除非經甲方事先同意，
        訂單不可分批交貨。(二)交貨時乙方應附上發票（彙開者
        須附明細表）及甲方之訂單影本三份，並在其中一份訂
        單上註明實際交貨數量並加蓋統一發票章（視為送貨單
        ）。(三)乙方如欲查詢訂單，應註明甲方訂單日期、號碼
        、商品貨號、訂貨單位及數量，以利作業。」、「七商
        品檢驗：(一)甲方或其指定受領商品者有權在商品的生產
        地點或交貨目的地檢驗商品。若商品有瑕疵或未完全符
        合品質的要求，甲方有權將商品退回、要求修復或更換
        、取消或暫停訂單位交貨之部分，所有費用應由乙方負
        擔。(二)乙方應擔保其供應之商品有效期限，進口品不得
        少於保存期限之二分之一，國產品不得少於保存期限之
        三分之二。」、「八退貨：(一)於下列情況下，甲方有權
        不收貨或將商品退還乙方，運費由乙方負擔。1.未下訂
        購單之商品。2.品質有瑕疵之商品。3.規格、包裝等不
        合乎要求之商品。4.驗收不合格之商品。5.超交之商品
        。6.商品超過保存期限。7.新品上架後三個月為觀察期
        ，進貨後三個月總銷量若低於小分類之平均值（扣除該
        小分類上ＤＭ之銷量），可視商品特性退貨、續售或停
        止進貨銷售。8.其他經雙方協議退貨之商品。」、「十四
        商品所有權：甲方或其指定受領商品者收到商品完成驗
        收後，商品之所有權即移轉至甲方，乙方不得以任何理
        由主張商品所有權，包括尚未取得貨款之商品。」，綜
        此，就上開合約書內容所載，可知該合約性質上乃係執
        行被告順楠公司與被告台糖公司就有關買賣順楠公司成
        品或半成品之電話機所為之基本權利義務之約定，亦即
        被告台糖公司如欲向被告順楠公司訂購新的商品時，僅
        需交付訂單予被告順楠公司即可，無須再另訂買賣契約
        ，至雙方間之權利義務則除依訂單所載內容外，並依上
        開買賣合約書之內容而定。執此，上開買賣合約書所約
        定之給付內容，顯係繫於被告台糖公司所個別下之訂單
        ，並非一次之給付可完結，且給付之範圍與各個供給之
        時間，均依被告台糖公司之需要而定，揆諸前揭說明，
        其性質自應屬繼續性債之關係無訛。且依契約內容，足
        見被告順楠公司於給付約定之貨物予被告台糖公司時，
        即得按其給付之數量，依上開「商品買賣契約書」附件
        約定之貨物價格，確定其貨款債權之金額。則系爭貨款
        債權於被告順楠公司逐次依被告台糖公司所下訂單指定
        之商品數量提供貨品供應被告台糖公司上架銷售，即依
        約定給付貨物予被告台糖公司時，即已發生。易言之，
        被告順楠公司是否供應商品及其種類及價格，視被告台
        糖公司是否下訂單而定，而被告台糖公司每張訂單，即
        與被告順楠公司成立個別買賣意思表示之合意，此由被
        告順楠公司與台糖公司約定之「商品買賣契約書」第
        五交貨第(二)款約定，被告順楠公司於交貨時均依稅法就
        每次交易之商品種類及價格分別開立統一發票及訂單予
        被告台糖公司可稽。準此，被告台糖公司與被告順楠公
        司之買賣關係，於被告順楠公司依訂單開立統一發票及
        銷貨單時即已有效存在，而台糖公司應給付之價金，於
        其受領被告順楠公司所供應之商品後，其給付範圍亦已
        確定，僅雙方尚有因被告台糖公司依系爭契約所享有退
        貨、視所銷售商品數量百分比計算之退佣、折讓、促銷
        、支票處理費等等需逐月結算後，始知其確定金額之抵
        銷債權存在。
      3.另被告順楠公司與被告台糖公司間關於貨款固約定每月
        底「月結」，付款期限「月結後45天」，且順楠公司「
        可接受退貨」，台糖公司保有隨時退貨之權利。惟其月
        底僅在「結算」當月被告台糖公司應給付之貨款數額，
        並不因上開「結算日」之約定，使被告順楠公司公司已
        給付之「商品數量」及「商品價格」產生變動，自得據
        此確定。若系爭貨款債權在被告順楠公司給付約定之貨
        物時，尚未發生，又何須於當月最後一日加以結算之理
        ？且上開「付款日」，僅為系爭貨款債權「清償期」之
        約定，被告台糖公司固於結算後45日，始有給付之義務
        ，惟此係因當事人間定有清償期，即有付款日之約定。
        並非謂被告順楠公司對於被告台糖公司之貨款債權，係
        於付款日始發生。
（二）被告順楠公司讓與台北富邦銀行之系爭應收帳款債權之移
      轉之效力應於被告順楠公司每次將貨物交付被告台糖公司
      時發生：
      1.按債權讓與乃以移轉債權為標的之契約，債權讓與契約
        生效時，債權即同時移轉，讓與人即原債權人脫離債之
        關係，失去債權人之地位，不復對債務人有債權存在，
        而由受讓人即新債權人承繼讓與人之地位取得同一債權
        。而將來債權之讓與，僅係所讓與之債權即讓與標的，
        附有條件或期限，債權受讓人於原定之條件成就或期限
        屆至時始得行使權利。故除有民法第294條第1項所定情
        形外，將來債權之讓與，尚非法所不許（最高法院95年
        度台上字第2263號判決參照）。次按債權讓與係以移轉
        特定債權為其標的，屬於處分行為，債權讓與契約發生
        效力時，債權即行移轉於相對人，為準物權契約。將來
        債權之讓與，係附停止條件或始期之債權讓與，其移轉
        自屬有效（參照最高法院93年度台上字第253號判決）
        ；又債權讓與係屬準物權行為具獨立性，於讓與契約發
        生效力時，債權即移轉於受讓人，其原因關係之存否，
        於既已成立生效之債權讓與契約並無影響（參照最高法
        院92年度台上第624號判決）。再所謂將來之債權，其
        情形有三：(1)發生債權之基礎的法律關係現已存在，將
        來依特定之事實而發生之債權；(2)發生債權之基礎的法
        律關係現並不存在，惟成立債權之要件已有部分存在，
        俟將來補正其要件即可成立者；(3)發生債權之基礎的法
        律關係現並不存在，但將來有可能發生者。就本案而言
        ，被告台糖公司逐次下訂單予被告順楠公司時，其間之
        買賣契約已經存在（發生債權之基礎的法律關係現已存
        在），被告順楠公司依該訂單陸續出貨給付被告台糖公
        司，被告台糖公司則依順楠公司出貨之數量，陸續給付
        買賣價金予順楠公司（貨款債權將來依特定之事實而陸
        續發生），此與前述(1)情形相符，此種將來債權之讓與
        ，應屬有效。
      2.又按最高法院90年度台上字第1438號判決固認為：「債
        權讓與契約其讓與之債權以日後發生為已足，故『將來
        債權』之讓與契約，固可有效成立，但其債權屬繼續性
        給付者，因未到期之給付於讓與契約成立時尚未存在，
        無從移轉，自應於各期給付期限屆至時，始生債權移轉
        效力。又實施查封後，債務人就查封物所為移轉、設定
        負擔或其他有礙執行效果之行為，對於債權人不生效力
        ，強制執行法第51條第2項定有明文。準此，執行債務
        人雖得就其對於第三人之繼續性給付之債權與他人訂立
        讓與契約，惟該債權一旦經法院扣押，關於未到期之給
        付部分之讓與，對執行債權人不生債權移轉之效力」，
        惟按繼續性契約可分為固有的繼續性契約及繼續性供給
        契約。前者以繼續性的作為或不作為為其內容，隨時間
        之經過在契約當事人間產生新的權利義務，如僱傭契約
        。而繼續性供給契約係指當事人約定一方於一定或不定
        期間，向他方繼續供給定量或不定量的一定種類品質物
        品，而由他方按一定標準支付價金之契約，此種依一定
        時間而提出的給付，非總給付的部分清償，而是具有某
        種程度經濟上及法律上之獨立性，二者性質及效力均有
        相異。因此，前揭最高法院90年台上字第1438號僅對債
        務人將其薪資債權讓與第三人後，第三債務人受法院扣
        押令時，其扣押命令效力範圍之個案所為之見解，如非
        薪資債權或類此債權之讓與，即無全面適用該判決要旨
        之餘地。本件被告順楠公司與台糖公司之買賣關係，於
        順楠公司依訂單開立統一發票及銷貨單時即己有效存在
        ，被告台糖公司應給付之價金，於被告台糖公司受領順
        楠公司所供應之商品後，其給付範圍已確定，僅雙方尚
        有因被告台糖公司依買賣契約所享有退貨、視所銷售商
        品數量百分比計算之退佣、折讓、促銷、支票處理費等
        等需逐月結算後始知其確定金額之抵銷債權存在，而約
        定按月結算被告台糖公司實際應支付之金額，而因被告
        台糖公司之購買金額龐大，是被告順楠公司給予其於結
        算後45日付款之優惠，惟該付款計算之基準即學者所謂
        之「框架」仍於交易時即已確定。亦即結算之結果必不
        逾該「框架」之範圍。被告順楠公司並予被告台糖公司
        45  日之付款期限，與薪資債權之有無乃繫於債務人是
        否依約提供勞務予其僱主，於未到支薪日時尚不知該債
        權發生與否，是未到期部分於讓與時尚不知該債權已否
        發生存在不同，上揭最高法院90年度台上字第1438號裁
        判關於「於各期給付期限屆至時，始生債權移轉效力」
        之意旨，於本件自無適用。
      3.次查，本件被告台糖公司陳報已經結算之96年1月份、2
        月份貨款，被告順楠公司最後一次進貨時間為96年2月
        間，96年3月1日起即未再進貨等情，業據提出原告所不
        爭執之對帳單、付款通知單為證，而被告順楠公司係於
        95年5月22日土城清水郵局第687號存證信函，通知台糖
        公司將系爭應收帳款債權全數讓與被告台北富邦銀行；
        被告台糖公司於96年3月7日收受本院96年度執全助字第
        107號假扣押命令，有如前述，準此，於被告台糖公司
        收受扣押令前被告台糖公司與被告順楠公司已交易之貨
        款債權，包括系爭96年2月底以前已經被告順楠公司交
        付予被告台糖公司商品之貨款債權已確定有效存在，僅
        因清償期尚未屆至而不得收取，然此無礙於該貨款債權
        已讓與原告之事實。原告主張：系爭被告台糖公司陳報
        之系爭貨款債權，包括已結算之96年1月份、2月份貨款
        及96年3月7日假扣押命令到達被告台糖公司後被告台糖
        公司已出售應付被告順楠公司之貨款債權屆期日均在法
        院扣押命令之後，為法院扣押命令所拘束，不生債權移
        轉之效力云云，即不可採。
（三）按對於債權或其他財產權執行假扣押者，執行法院應分別
      發禁止處分清償命令，並準用對於其他財產權執行之規定
      ，強制執行法第135條定有明文；又同法第118條第2項前
      段規定，執行法院所發之扣押命令，於送達於第三人時發
      生效力。則第三債務人收受執行法院依強制執行法第135
      條所發之禁止處分清償命令前，已收受讓與人或受讓人關
      於債權轉讓之通知者，該債權既已移轉予受讓人，不復為
      債務人之債權，自非執行法院所發之禁止處分清償命令之
      效力所及。本件系爭貨款債權既已於被告順楠公司給付約
      定之貨物予被告台糖公司時之96年2月間以前，即已發生
      ，且經被告順楠公司讓與被告台北富邦銀行，並將上開債
      權讓與之事實於95年5月22日通知被告台糖公司，自已生
      移轉予被告台北富邦銀行之效力，故被告台糖公司於96年
      3月7日收受原執行法院所發扣押命令時，系爭貨款債權已
      非被告順楠公司所有之債權，自非上開扣押命令之效力所
      及。至於被告順楠公司已交付予被告台糖公司之系爭商品
      ，依前開商品買賣契約書第十四條約定，被告台糖公司於收
      到商品完成驗收後，即取得商品之所有權，原告主張被告
      順楠公司對於該商品仍有所有權或貨款債權存在云云，亦
      不足採。
七、綜上所述，被告順楠公司將其對被告台糖公司間之買賣契約
    係屬繼續性供給契約，被告順楠公司於每次貨物交付予被告
    台糖公司時，債權即已發生，被告順楠公司對於被告台糖公
    司之全部貨款債權，於最後一次即96年2月間交貨予被告台
    糖公司時即已確定，並全部移轉予被告台北富邦銀行，至於
    已交付之商品所有權，則由被告台糖公司取得。從而，原告
    依強制執行法第120條第2項規定提起本訴，請求確認被告順
    楠公司對被告台糖公司有915,778元之貨款債權及如附表所
    示之貨物（價值316,596元）存在，即無理由，應予駁回。
    訴訟費用確定為13,375元，應由原告負擔。
八、結論：原告之訴為無理由，並依民事訴訟法第78條、第87條
    第1項，判決如主文。
中    華    民    國    97    年    6    月    16  日
                  民事第一庭法  官  李杭倫
以上正本係照原本作成
如對本判決上訴，須於判決送達後20日內向本院提出上訴狀
中    華    民    國    97    年    6    月    16  日
                            書記官  蔡曉卿


司法院資訊處製作；財團法人民間司法改革基金會備份。
